【裁判字號】    98,交抗,1910
【裁判日期】    980903
【裁判案由】    違反道路交通管理處罰條例
【裁判全文】
臺灣高等法院交通事件裁定            98年度交抗字第1910號
抗   告   人
即原處分機關  交通部公路總局臺北區監理所板橋監理站
受  處 分 人  甲○○
上列抗告人因受處分人違反道路交通管理處罰條例案件，不服臺
灣板橋地方法院98年度交聲字第888號，中華民國98年6月30日裁
定（原處分案號：板監裁字裁41-C00000000號），提起抗告，本
院裁定如下：
    主  文
抗告駁回。
    理  由
一、原處分意旨略以：異議人即受處分人甲○○因飲酒後呼氣酒
    精濃度已達每公升0.78毫克，超出每公升0.55毫克之規定標
    準，猶騎乘車牌號碼PL8─791號普通重型機車於道路，嗣於
    民國（下同）97年 6月17日晚上11時52分許，行經臺北縣板
    橋市浮洲橋時，為臺北縣政府警察局板橋分局員警陳昶羽臨
    檢攔查，經警對其為呼氣酒精濃度測試結果為每公升0.78毫
    克，遂以受處分人酒後駕車為由，依違反道路交通管理處罰
    條例第35條第1項第1款之規定掣單舉發，並經移送原處分機
    關依上開條文、違反道路交通管理事件統一裁罰基準及處理
    細則第43、44及67條等規定，於98年3月9日以板監裁字裁41
    -C00000000號違反道路交通管理事件裁決書裁處受處分人罰
    鍰新臺幣45,000元，並吊扣駕駛執照12個月，及施以道安講
    習等語。
二、受處分人聲明異議意旨略以：伊已失業 1年多，實付不出罰
    款，且本案已由地檢署緩起訴並已經支付罰款新臺幣40,000
    元，再處行政罰，是否與一罪不二罰相衝突？爰請求撤銷前
    揭處分等語。
三、原裁定意旨略以：原處分機關依道路交通管理處罰條例第35
    條第1項第1款、第24條第 2款規定，裁處吊扣受處分人駕駛
    執照12個月、施以道安講習之其他種類行政罰部分，於法並
    無不合，然原處分機關裁處受處分人罰鍰新臺幣45,000元行
    政罰部分，與法有違，受處分人就此聲明異議，為有理由，
    應予撤銷此部分，改諭知受處分人不罰。又因本件酒後駕車
    部分為一個違規行為，吊扣處分、裁處罰鍰與道安講習無從
    區分，受處分人雖對於前開吊扣駕照及道安講習部分未為不
    服，惟依道路交通管理處罰條例第89條規定：「法院處理交
    通事件，準用刑事訴訟法之規定」，則原處分關於前開裁處
    罰鍰與道安講習部分與吊扣駕駛執照部分，應認均為異議聲
    明之效力所及，本院自得併為審酌。從而，受處分人提起本
    件聲明異議，為有理由，應由本院將原處分關於罰鍰部分撤
    銷，自為裁罰如主文第 2項所示，其餘異議駁回，以期適法
    等語。
四、抗告意旨略以：本案異議人於 97年6月17日晚間11時52分許
    ，騎乘車牌號碼PL8─791號普通重型機車，經警方攔檢測得
    其酒精濃度為每公升0.78毫克，以第 C00000000號違規通知
    單舉發酒後駕車違規，該違規行為因同時觸犯刑法第 185條
    之 3之公共危險罪，經檢察官緩起訴處分，惟該緩起訴處分
    業於98年7月7日期滿，且未經撤銷，即為不起訴處分，參酌
    行政罰法第26條第 2項之規定，本站就罰鍰部分併予裁處，
    於法並無不合，原審以異議人已於97年10月14日履行向國庫
    支付新臺幣40,000元，不得於緩起訴之猶豫期間內，對同一
    行為再課以行政罰鍰為由，撤銷該處分而為不罰之諭知乙節
    ，惟查本案緩起訴期間已於98年7月7日屆滿，業如前述，且
    其支付之款項亦未達道路交通管理處罰條例第92條第 3項所
    訂最低罰鍰基準規定，原審逕為撤銷本案關於罰鍰新臺幣45
    ,000元部分之處分，應非妥適，懇請鈞院撤銷原裁定，維持
    本站裁決，以維持道路交通管理處罰條例第35條處罰之公正
    性等語。
五、本院經查：
  (一)觀諸抗告狀所載內容，抗告人僅針對原審法院就受處分人酒
    醉駕駛部分，撤銷罰鍰新臺幣45,000元，並諭知不罰部分提
    起抗告，其餘部分並未提起抗告，是本院僅就業經提起抗告
    部分加以調查及審酌，合先敘明。
  (二)按「汽車駕駛人，駕駛汽車經測試檢定有下列情形之一者，
    處新臺幣15,000元以上60,000元以下罰鍰，並當場移置保管
    該汽車及吊扣其駕駛執照 1年；因而肇事致人受傷者，並吊
    扣其駕駛執照 2年；致人重傷或死亡者，吊銷其駕駛執照，
    並不得再考領：一酒精濃度超過規定標準。二吸食毒品、迷
    幻藥、麻醉藥品及其相類似之管制藥品。」，道路交通管理
    處罰條例第35條第 1項定有明文，而汽車駕駛人飲用酒類或
    其他類似物後其吐氣所含酒精濃度超過每公升0.25毫克或血
    液中酒精濃度超過百分之0.05以上者，不得駕車，道路交通
    安全規則第114條第2款亦規定甚明，又依道路交通安全規則
    第2條第1款所定，汽車指在道路上不依軌道或電力架線而以
    原動機行駛之車輛（包括機器腳踏車），故機車駕駛人亦應
    依上揭規定為之。本件受處分人於 97年6月17日晚上11時52
    分許，酒後騎乘車牌號碼PL8─791號之重型機車，於行經臺
    北縣板橋市浮洲橋時為警攔檢查獲，並經測試其呼氣酒精濃
    度已達每公升0.78毫克，原處分機關乃以駕駛人酒精濃度超
    過規定標準（每公升0.25毫克）為由，依道路交通管理處罰
    條例第35條第1項第1款之規定，裁處受處分人罰鍰新臺幣
    45,000元，有臺北縣政府警察局97年6月17日北縣警交字第
    C00000000號舉發違反道路交通管理事件通知單及交通部公
    路總局臺北區監理所板橋監理站98年3月9日板監裁字裁41
    -C00000000號違反道路交通管理事件裁決書可稽。是受處分
    人有騎乘機車經測試檢定酒精濃度超過規定標準之違規事實
    ，洵堪認定。
  (三)次按一行為同時觸犯刑事法律及違反行政法上義務規定者，
    依刑事法律處罰之。但其行為應處以其他種類行政罰或得沒
    入之物而未經法院宣告沒收者，亦得裁處之。行政罰法第26
    條第 1項定有明文。揆諸其立法理由為：「一行為同時觸犯
    刑事法律及違反行政法上義務規定時，由於刑罰與行政罰同
    屬對不法行為之制裁，而刑罰之懲罰作用較強，故依刑事法
    律處罰，即足資警惕時，實無為一事二罰再處行政罰之必要
    ，且刑事法律處罰，由法院依法定程序為之，較符合正當法
    律程序，應予優先適用。但罰鍰以外之沒入或其他種類行政
    罰，因兼具維護公共秩序之作用，為達行政目的，行政機關
    仍得併與裁處。」，本件受處分人向國庫捐款，係履行檢察
    官為緩起訴處分命令，此等命令名義上雖非刑罰，然其已對
    受處分人名譽、心理產生相當制約並影響其財產上之權利，
    實屬一種特殊的處遇措施，並且會產生未經裁判即生終局處
    理案件實質效果，復且造成被告財產減少的影響，可知緩起
    訴處分，性質上與刑事制裁無異。況行政罰法第26條第 1項
    僅規定「依刑事法律處罰之」，並未明定應依刑法第33條、
    第34條所定主從刑罰之種類科罰，檢察官命令被告捐款之金
    錢給付性質上既屬處分金，而為實質刑事制裁，自得適用行
    政罰法第26條第 1項之規定。再者，縱認該捐款命令因未經
    法院裁判所為之處罰，非刑事處分，但捐款行為究具行政罰
    鍰之性質，自不應就同一行為再受行政罰鍰（臺灣高等法院
    96年11月刑事庭庭長法律問題研討會決議參照）。查本件受
    處分人上開酒後駕車之行為，因同時觸犯刑法之不能安全駕
    駛動力交通工具罪，經臺灣板橋地方法院檢察署檢察官於97
    年6月24日以 97年度速偵字第2458號處分書為緩起訴處分，
    緩起訴期間為1年，並應向國庫支付新臺幣 40,000元，嗣經
    臺灣高等法院檢察署檢察長於97年7月8日以97年度上職議字
    第7554號處分書認原處分並無不當而駁回確定，緩起訴期間
    自97年7月8日起至98年7月7日止，受處分人並已於97年10月
    14日依緩起訴之內容繳交新臺幣40,000元等情，有本院被告
    前案紀錄表附卷可稽。是原處分機關於受處分人緩起訴期間
    尚未屆滿前，逕對受處分人上開酒後駕車之行為裁處罰鍰，
    與上述行政罰法第26條第 1項前段之一事不二罰原則相違，
    難謂適當。
  (四)復按行政罰法第26條第 2項規定，未明文包括「緩起訴處分
    」，而「緩起訴處分」確定時，被告可免於刑事訴追，與受
    不起訴處分效果相同。然緩起訴處分，為介於起訴及微罪職
    權不起訴間緩衝制度設計。其具體效力依刑事訴訟法第 260
    條規定，於緩起訴處分期間屆滿未經撤銷者，非有同條第 1
    款或第 2款情形之一，不得對於同一案件再行起訴，即學理
    上所稱實質確定力，足見在緩起訴期間內，尚無實質確定力
    可言（最高法院94台非215號判例、95台非284號判決參照）
    。是觸犯刑事法律之犯罪行為，符合緩起訴要件，雖經檢察
    官為緩起訴處分，然就要件言，緩起訴基本上係認被告有犯
    罪嫌疑，而暫緩起訴，並得課被告予一定負擔或指示，此不
    同於不起訴處分係因犯罪嫌疑不足或其他原因，不得附條件
    或負擔。再觀諸刑事訴訟法第253條之1第1項係 91年2月8日
    增訂，行政罰法係94年2月5日公布，而制定在後的行政罰法
    第26條第2 項僅臚列「不起訴處分或無罪、免訴、不受理、
    不付審理之裁判確定者」，並未將「緩起訴處分」納入。準
    此以言，制定在後之行政罰法第26條第 2項既未將緩起訴處
    分列舉其中，本於保障人民基本權及「法律明示其一排除其
    他」之法理暨前揭說明，自不能將條文中「不起訴處分」之
    範圍，擴及於性質並不相同之「緩起訴處分」。揆諸上揭說
    明，可知緩起訴處分自與上開行政罰法第26條第 2項列舉之
    不起訴處分等情形迥然有別，故而無從遽為比擬而為相同之
    處置。是抗告人以受處分人於緩起訴期間未被撤銷緩起訴處
    分，緩起訴處分即為不起訴處分，依行政罰法第 26條第2項
    之規定，就罰鍰部分併予裁處，於法並無不合云云，與上述
    此法之立法意旨及目的不符，並無理由。至抗告意旨另指道
    路交通管理處罰條例第35條第 8項：前項汽車駕駛人，經裁
    判確定處以罰金低於本條例第92條第 3項所訂最低罰鍰基準
    規定者，應依本條例裁決繳納不足最低罰鍰之部分之規定部
    分，顯係另一裁罰依據，而本件原處分意旨並未依此規定裁
    罰，是該規定，於本案尚難遽以引用，而無其適用之餘地。
六、綜上所述，原審裁定將原處分機關裁處受處分人罰鍰之部分
    予以撤銷，而駁回受處分人其餘異議（即吊扣駕駛執照及施
    以道安講習部分），經核即無不合。從而，原處分機關徒執
    前詞，指摘原審裁定為不當，難認有理由，應予駁回。
七、據上論結，應依道路交通案件處理辦法第26條，刑事訴訟法
    第412條，裁定如主文。
中    華    民    國    98    年    9     月    3     日
                  刑事第二庭審判長法  官  洪光燦
                                  法  官  林恆吉
                                  法  官  宋明蒼
以上正本證明與原本無異。
不得再抗告。
                                  書記官  鄒賢英
中    華    民    國    98    年    9     月    3     日


司法院資訊處製作；財團法人民間司法改革基金會備份。
